臺灣高等法院民事判決
110年度上字第1122號
上  訴  人  陳羿蓉  


            陳品妤  


共      同
訴訟代理人  李韶生律師
被上訴人    中華開發資產管理股份有限公司

法定代理人  林德雲  
訴訟代理人  林昀霆  


上列當事人間請求塗銷抵押權登記等事件，上訴人對於中華民國
110年9月15日臺灣新北地方法院110年度訴字第819號第一審判決
提起上訴，本院於111年2月22日言詞辯論終結，判決如下：
    主      文
上訴駁回。
第二審訴訟費用由上訴人負擔。
    事實及理由
一、被上訴人中華開發資產管理股份有限公司之法定代理人原為
    李天送，嗣於民國110年9月30日變更為林德雲，經其向本院
    具狀聲明承受訴訟，並提出公司變更登記表為憑（見本院卷
    第99至105頁），核無不合，應予准許。
二、本件被上訴人主張：伊為上訴人陳羿蓉（下稱其名）之債權
    人，前執臺灣臺中地方法院（下稱臺中地院）所核發93年度
    執字第43968號債權憑證（下稱系爭債權憑證），聲請拍賣
    陳羿蓉共有之坐落新北市鶯歌區鶯歌段牛灶坑小段OO-O、OO
    -O、OO-OO、OO、OO-O、OO-O、OO-OO等地號、權利範圍均為
    1/6之土地應有部分（下稱系爭土地），惟因陳羿蓉於107年
    12月11日以系爭土地為其姐即上訴人陳品妤（下稱其名，與
    陳羿蓉合稱「上訴人」）設定擔保金額新臺幣(下同)400萬
    元之普通抵押權（下稱系爭抵押權），系爭土地鑑價後所核
    定之最低拍賣價額僅385萬5000元，低於系爭抵押權擔保額
    ，致伊無法受償，影響權益甚鉅。然上訴人之間應無抵押權
    所擔保之債權存在，系爭抵押權即失所附麗，陳羿蓉怠於行
    使權利，伊得本於債權人地位，代位陳羿蓉起訴請求確認其
    與陳品妤間以系爭抵押權所擔保之債權不存在，並依民法第
    767條第1項中段規定求為判命陳品妤塗銷系爭抵押權設定登
    記之判決等語。原審為上訴人敗訴之判決，上訴人不服提起
    上訴，被上訴人答辯聲明：上訴駁回。
三、上訴人則以：陳羿蓉前於82年初向陳品妤借款300萬元，陳
    品妤以標會所得、積蓄及向親友調借之金錢交付陳羿蓉，迄
    89年農曆年間，陳羿蓉陸續還款100萬元，並就剩餘200萬元
    債務部分，書立同額借據予陳品妤，惟陳羿蓉於90年至107
    年間陸續向陳品妤借款，亦曾清償部分借款，迨107年10月
    時陳羿蓉因購屋尾款不足而向陳品妤借款55萬元；雙方於同
    年12月10日經結算確認陳羿蓉尚未清償之借款金額為400萬
    元，陳羿蓉即簽發同額本票（下稱系爭本票）交付陳品妤，
    並於翌（11）日以系爭土地設定抵押權予陳品妤，以擔保陳
    品妤對陳羿蓉之上開400萬元債權，陳品妤已持系爭本票聲
    請強制執行獲准，足徵系爭抵押權所擔保之債權確實存在等
    語，資為抗辯。其上訴聲明：㈠原判決廢棄。㈡被上訴人在第
    一審之訴駁回。
四、按確認法律關係之訴，非原告有即受確認判決之法律上利益
    者，不得提起之，民事訴訟法第247條第1項前段定有明文。
    而所謂即受確認判決之法律上利益，係指因法律關係之存否
    不明確，致原告在私法上地位有受侵害之危險，而此項危險
    並得以對被告之確認判決除去而言。故此確認法律關係成立
    或不成立之訴，苟具備前開要件，即得謂有即受確認判決之
    法律上利益，縱其所求確認者為他人間之法律關係，亦非不
    得提起（最高法院32年上字第3165號判決、42年台上字第10
    31號判決意旨參照）。本件被上訴人主張其對陳羿蓉有784
    萬2428元及利息、違約金債權，經就陳羿蓉名下之系爭土地
    強制執行結果，因系爭土地已設定系爭抵押權予陳品妤，致
    拍賣無實益，被上訴人無法逕為拍賣取償之情，爰訴請確認
    系爭抵押權所擔保之債權不存在，有被上訴人提出之系爭債
    權憑證及原法院民事執行處109年度司執助字第5012號函可
    稽（見原審卷第19至27、29至33頁）。而上訴人則抗辯系爭
    抵押權及其所擔保之債權確屬真實。是被上訴人因上訴人間
    之系爭抵押權所擔保之債權存否不明，致其對陳羿蓉之債權
    得否實現陷於不安之危險狀態，而此項危險並得藉本件消極
    確認之訴予以除去。是依上開說明，被上訴人訴請確認上訴
    人間就系爭抵押權所擔保之債權不存在，自有即受確認判決
    之法律上利益，合先敘明。
五、本件被上訴人主張陳羿蓉於107年12月11日以系爭土地設定
    系爭抵押權予陳品妤一節，業據提出土地登記第一類謄本為
    證（見原審卷第103頁），且有新北市樹林地政事務所110年
    4月9日新北樹地籍字第1106144834號函所附抵押權登記申請
    書、土地建築改良物抵押權設定契約書、印鑑證明及上訴人
    身分證影本可參（見原審卷第191至204頁），上訴人對此並
    不爭執（見本院卷第113至114頁）；自堪信為真實。
六、惟被上訴人主張陳品妤於系爭抵押權設定時，對陳羿蓉並無
    該抵押權擔保之400萬元借款債權存在一情，則為上訴人所
    否認，並以前開情詞為辯。經查：
(一)被上訴人主張其對陳羿蓉有784萬2428元及利息、違約金債
    權，經就陳羿蓉名下之系爭土地強制執行結果，因系爭土地
    已設定系爭抵押權予陳品妤，致拍賣無實益，被上訴人無法
    逕為拍賣取償之事實，為上訴人所不爭（見本院卷第113至1
    14頁）；並經本院調閱臺北地院109年度司執字第85205號執
    行事件卷宗及原法院109年度司執助字第5012號執行事件卷
    宗核閱無訛。均堪信為真實。
(二)上訴人雖抗辯陳羿蓉於82年初向陳品妤借款300萬元，陳品
    妤以標會所得、積蓄及向親友調借之金錢交付陳羿蓉，迄89
    年農曆年間為止僅陸續還款100萬元，就剩餘200萬元債務僅
    書立同額借據給陳品妤，於90年至107年間陸續借款，迨107
    年10月時因購屋尾款不足而向陳品妤借款55萬元後，經彼等
    結算確認陳羿蓉共欠陳品妤借款債務400萬元，陳羿蓉始簽
    發系爭本票給陳品妤，及以土地設定系爭抵押權給陳品妤作
    為擔保等語（見原審卷第377至381頁），並提出土地建築改
    良物抵押權設定契約書、他項權利證明書、系爭本票、本票
    裁定及確定證明書為證（見原審卷第387至397頁）；惟上開
    抵押權設定契約書、本票等件，僅可證明陳羿蓉有於107年1
    2月10日申請以系爭土地設定系爭抵押權給陳品妤，及交付
    系爭本票予陳品妤之事實，尚不能證明陳品妤在上開82年至
    107年10月間曾有基於與陳羿蓉間之消費借貸合意而多次交
    付借款予陳羿蓉之行為。加以系爭抵押權設定契約書及系爭
    本票上，均無記載任何有關確認陳羿蓉已收到400萬元借款
    或確認陳羿蓉仍積欠陳品妤400萬元等可資證明彼等間有結
    算債務事實之佐證。雖陳品妤事後執系爭本票聲請強制執行
    獲准，有臺灣桃園地方法院桃園簡易庭109年度司票字第621
    8號民事裁定可稽（見原審卷第291頁），惟本票強制執行事
    件為非訟事件，法院於裁定時並未就系爭本票之實體法上票
    據原因關係存否予以審究，上開本票裁定不具既判力，應無
    從據以推認上訴人間確有該本票所載之400萬元借款債權債
    務關係存在。本院尚無從僅憑陳羿蓉事後有於107年12月10
    日簽發本票、同意設定抵押權給陳品妤之行為，遽為推認陳
    品妤經登記抵押權人時，對陳羿蓉確實存有系爭抵押權所擔
    保之400萬元借款債權之情。
(三)此外，斟酌陳羿蓉與陳品妤為姊妹至親關係，其關係特殊、
    緊密，彼等若有合意成立消費借貸契約，縱未每次書立借據
    、借款契約或收款單據等文件，衡諸經驗及論理法則，多半
    亦會有陳品妤之領款後交付陳羿蓉之取款紀錄，或是由陳品
    妤直接匯款予陳羿蓉之轉帳匯款紀錄等金流可憑，於陳羿蓉
    還款給陳品妤時，亦同；然上訴人於原審及本院審理中，均
    未提出可資證明彼等間確有為借款交付、清償借款行為之相
    關金流紀錄以實其說，自難認上訴人所辯：陳品妤多次交付
    借款給陳羿蓉、陳羿蓉曾清償部分借款，於107年12月10日
    結算確認陳羿蓉尚欠陳品妤400萬元云云屬實。
(四)從而，依上訴人所舉證據，無從證明系爭抵押權確有所擔保
    之400萬元借款債權存在，被上訴人請求確認系爭抵押權所
    擔保之債權不存在，自屬有據。
七、末按所有人對於妨害其所有權者，得請求除去之。民法第76
    7條第1項中段定有明文。又抵押權為擔保物權，以擔保之債
    權存在為前提，倘擔保債權並未發生，抵押權即失所附麗，
    縱有抵押權登記，亦屬無效，該抵押權設定之存在對於所有
    權行使之圓滿性有所妨害，抵押人得請求塗銷。本件上訴人
    陳羿蓉與陳品妤間就系爭土地所設定之抵押權登記，既無所
    擔保之債權存在，業如前述，系爭抵押權登記即屬無效。是
    被上訴人訴請確認系爭抵押權所擔保之債權不存在，自屬有
    據。又因系爭抵押權設定登記，當然妨害土地所有人陳羿蓉
    所有權之圓滿行使，而陳羿蓉復怠於行使債權人之權利，是
    被上訴人基於陳羿蓉債權人之地位，代位陳羿蓉請求陳品妤
    應將系爭抵押權登記予以塗銷，亦屬有據。
八、綜上所述，被上訴人請求確認上訴人間以系爭抵押權擔保之
    債權不存在，並依民法第767條第1項中段規定，求為命陳品
    妤應塗銷系爭抵押權設定登記之判決，均為有理由，應予准
    許。從而，原審為上訴人敗訴之判決，並無不合。上訴意旨
    指摘原判決不當，求予廢棄改判，為無理由，應駁回其上訴
    。
九、本件事證已臻明確，兩造其餘之攻擊或防禦方法及所用之證
    據，經本院斟酌後，認為均不足以影響本判決之結果，爰不
    逐一論列，附此敘明。
十、據上論結，本件上訴為無理由，爰判決如主文。
中　　華　　民　　國　　111 　年　　3 　　月　　15　　日
              民事第一庭   
                  審判長法  官  李媛媛
                        法  官  賴秀蘭
                        法  官  胡芷瑜
正本係照原本作成。
如不服本判決，應於收受送達後20日內向本院提出上訴書狀，其
未表明上訴理由者，應於提出上訴後20日內向本院補提理由書狀
（均須按他造當事人之人數附繕本）上訴時應提出委任律師或具
有律師資格之人之委任狀；委任有律師資格者，另應附具律師資
格證書及釋明委任人與受任人有民事訴訟法第466 條之1第1項但
書或第2項所定關係之釋明文書影本。如委任律師提起上訴者，
應一併繳納上訴審裁判費。
中　　華　　民　　國　　111 　年　　3 　　月　　15　　日

                        書記官  莊智凱